【裁判字號】    92,簡上,108
【裁判日期】    920729
【裁判案由】    拆屋還地
【裁判全文】
臺灣士林地方法院民事判決  九十二年度簡上字第一○八號
    上  訴  人  丙○○
    被  上訴人  台北縣八里鄉公所
    法定代理人  乙○○
    訴訟代理人  甲○○
右當事人間請求拆屋還地事件，上訴人對於中華民國九十二年三月二十一日本院士林
簡易庭九十二年度士簡字第七九號第一審判決提起上訴，本院判決如左：
    主      文
原判決主文第二項關於命上訴人給付超過(一)新台幣捌仟陸佰柒拾陸元，及自民國九十
一年九月十九日起，至清償日止按年息分之五計算之利息；及(二)自民國九十一年九月
十九日起，至返還坐落台北縣八里鄉○道○段二八一、二八二、二八二之一地號土地
如附圖所示乙、丙、丁、戊、己、庚部分之日止，按年給付新台幣貳仟陸佰零肆元部
分，及該部分假執行宣告，暨負擔訴訟費用之裁判均廢棄。
右開廢棄部分，被上訴人在第一審之訴及其假執行之聲請均駁回。
其餘上訴駁回。
第一、二審訴訟費用由上訴人負擔百分之九十四，餘由被上訴人負擔。
    事      實
甲、上訴人方面：
一、聲明：求為判決：(一)原判決不利上訴人部分廢棄。(二)該廢棄部分，駁回被上訴人
    第一審之訴。
二、陳述：除與原審判決書所載者相同茲予引用外，補稱：
    兩造之間的關係已長達十七、八年，被上訴人願意購買占用之土地，或支付租金
    予被上訴人。若被上訴人不願出售或出租，因系爭標的係寺廟，遷移需依神明之
    指示或信眾共同決定，請被上訴人酌予拆遷寬限期間。
三、證據：援用原審之立證方法。
乙、被上訴人方面：
一、聲明：駁回上訴。
二、陳述：除與原審判決書所載者相同茲予引用外，補稱：
    系爭土地地目為林地，無法出租與被上訴人做寺廟使用。
三、證據：援用原審之立證方法。
    理      由
一、被上訴人起訴主張：被上訴人係坐落台北縣八里鄉○道○段二八一、二八二、二
    八二之一地號土地（以下簡稱：系爭土地）之管理機關，上訴人竟未經被上訴人
    同意，自十餘年前起，即擅自占用系爭土地，並在其上興建未經合法登記之寺廟
    「北部太子宮」及附屬建物，被告顯屬無權占有，且受有相當於租金之不當得利
    ，爰依民法第七百六十七條及第一百七十九條之規定，訴請上訴人將如附圖所示
    乙、丙、丁、戊、己、庚部分之地上物拆除，並將該土地返還被上訴人，另給付
    被上訴人新台幣（下同）一萬五千六百六十六元，及自起訴狀繕本送達翌日起至
    清償日止按年息百分之五計算之利息，並自起訴狀繕本送達翌日起至返還系爭土
    地之日止，按年給付被上訴人三千六百一十五元之損害金（其中逾一萬二千九百
    零六元部分，及上開金額之法定遲延利息，暨按年給付被上訴人逾二千六百零四
    元部分，業經原審駁回，未據被上訴人聲明不服，已告確定）。上訴人則以：被
    上訴人僅為系爭土地之管理機關，並非所有權人，故不得依民法第七百六十七條
    之規定請求被告拆屋還地。又系爭土地乃訴外人鄭成向被上訴人承租後，提供予
    上訴人使用，鄭成死亡後，其繼承人鄭福榮繼續承租系爭土地，亦同意上訴人使
    用，故上訴人並非無權占有等語為辯。
二、被上訴人主張系爭土地為國有土地，被上訴人為管理機關，上訴人在上開土地上
    興建如附圖乙、丙、丁、戊、己、庚所示之建物及地上物面積共計三百一十平方
    公尺，供未辦理寺廟登記之「北部太子宮」使用等事實，業據其提出系爭土地登
    記謄本為證，並經原審於九十一年十一月二十六日會同台北縣淡水地政事務所人
    員至現場履勘測量屬實，製有勘驗筆錄及複丈成果圖附卷可憑，復為上訴人所不
    爭執，自堪信為真實。
三、按「所有人對於無權占有或侵奪其所有物者，得請求返還之。對於妨害其所有權
    者，得請求除去之。有妨害其所有權之虞者，得請求防止之」，民法第七百六十
    七條定有明文。次按國有財產撥給各地國家機關使用者，名義上雖仍為國有，實
    際上即為使用機關行使所有人之權利，故關於是類財產，應准由管領機關起訴，
    代國家主張所有權人之權利（最高法院五十一年台上字第二六八０號、五十二年
    台上字第三一四六號判例意旨參照）。經查：
  (一)本件被上訴人雖非系爭土地之所有權人，然為系爭土地之管理機關，有系爭土地
    登記謄本附卷可參，揆諸上開判例意旨，其自得依民法第七百六十七條之規定請
    求被告拆屋還地。上訴人以被上訴人非所有權人，不得行使此項權利等語置辯，
    自無足採。
  (二)上訴人另辯稱系爭土地為訴外人鄭成向被上訴人承租後，提供予上訴人使用，且
    鄭成死亡後，由其繼承人鄭福榮繼續承租系爭土地，亦同意上訴人使用，故上訴
    人並非無權占有云云，並提出使用同意書一件為證，惟查：被上訴人曾將系爭土
    地出租予訴外人鄭成，嗣鄭成死亡後，由訴外人鄭福榮、張振威二人續向被上訴
    人承租，租期自八十五年四月二十七日至八十八年十二月三十一日，然因被上訴
    人於八十八年間發現系爭土地有變更用途搭蓋寺廟之情事，遂通知承租人鄭福榮
    、張振威終止租約，並經該二人同意自八十八年六月起終止前開租約等情，有被
    上訴人所提租賃契約書、八里鄉公所函文、解除契約書（均影本）等件為證，並
    經證人鄭福榮於原審到庭結證屬實（見原審卷第一三四、一三五頁），是鄭福榮
    與被上訴人間已無任何租賃關係存在，洵堪認定。又鄭福榮與被上訴人間既已無
    租賃關係存在，對系爭土地自無何使用收益權源，亦無由同意上訴人使用系爭土
    地，是縱認鄭成或鄭福榮曾同意上訴人使用系爭土地，亦僅屬上訴人與其等間之
    債權債務關係，尚不得執以對抗系爭土地之管理機關即被上訴人，上訴人在系爭
    土地如附圖所示乙、丙、丁、戊、己、庚部分搭建「北部太子宮」及附屬建物，
    自屬無權占有，被上訴人依前開法條之規定，訴請上訴人將前開占用土地上之建
    物及地上物拆除，並將基地返還被上訴人，即屬有據，
四、另按無法律上原因而受利益，致他人受損害，應返還其利益，民法第一百七十九
    條前段定有明文。無權占有他人之土地，可能獲得相當於租金之利益，為社會通
    常觀念，亦最高法院六十一年度台上字第一六九五號判例意旨所明揭。經查：
  (一)系爭土地因遭上訴人於其上興建「北部太子宮」及附屬建物，被上訴人乃通知訴
    外人張振威、鄭福榮終止租約，雙方合意自八十八年六月一日終止耕地租賃契約
    ，是上訴人其時已占有如附圖所示乙、丙、丁、戊、己、庚各部分應堪認定，依
    前揭判例意旨，上訴人請求八十八年六月一日起至起訴狀繕本送達日即九十一年
    九月十八日期間之不當得利，自屬有據。
  (二)按城市地方房屋之租金，以不超過土地及其建築物申報總價額年息百分之十為限
    ；而於租用基地建築房屋，亦準用之；且公有土地以各該宗土地之公告地價為申
    報地價，土地法第九十七條第一項、第一百零五條、平均地權條例施行細則第二
    十一條亦分別定有明文。查系爭土地八十六年七月、八十九年七月之公告地價分
    為每平方公尺二百元、二百一十元，有被上訴人所提之公告地價表附卷可稽，又
    系爭土地位於縣道旁，四周為山坡地、雜木林，約二十公尺處有高爾夫球練習場
    一座，附近設有工廠，離林口工業區約五百公尺，有原審九十一年十一月二十六
    日勘驗筆錄在卷可憑，本院斟酌該基地所在之位置、上訴人使用該基地之經濟價
    值及所受利益等情，認每年租金以不超過系爭土地申報總價額年息百分之四為當
    。從而，被上訴人訴請上訴人給付相當於租金之不當得利八千六百七十六元（計
    算式詳如附表），及自起訴狀繕本送達翌日起即九十一年九月十九日起，至清償
    日止按法定利率年息分之五計算之利息，另自九十一年九月十九日起至返還前開
    占用土地之日止，按年給付二千六百零四元，應屬有據。
  (三)另按出租人與承租人有租賃關係存在，承租人支付對價而為使用收益，出租人對
    租賃標的已無使用收益權能，故租賃標的經他人無權占有使用，並未致出租人受
    有損害。查本件系爭土地係原係由被上訴人出租與訴外人鄭成，租期自八十三年
    元月一日起至八十八年十二月三十一日止。嗣因鄭成去世，訴外人張振威、鄭福
    榮繼承前開公有耕地租賃關係，另於八十五年四月二十七日與被上訴人訂立耕地
    租賃契約，有公有耕地租賃契約附卷可稽。又如前所述，上開租賃契約繼續至八
    十八年間始經張振威、鄭福榮與被上訴人協議自當年六月份起終止租賃契約，是
    八十六年九月十九日至八十八年五月三十一日期間，係承租人張振威、鄭福榮支
    付被上訴人對價而就系爭土地為使用收益，出租期間被上訴人並無使用收益權能
    ，自難謂被上訴人因上訴人之占有而受有相當於租金之損害，上訴人此期間不當
    得利之請求，核無理由。
五、綜上，被上訴人本於所有權之作用並依據不當得利之法律關係，請求上訴人應將
    系爭土地如附圖所示乙、丙、丁、戊、己、庚部分（面積合計三百一十平方公尺
    ）之建物及地上物拆除，並將該基地返還原告；上訴人應給付被上訴人八千六百
    七十六元，及自起訴狀繕本送達翌日即九十一年九月十九日起，至清償日止按法
    定利率年息分之五計算之利息，另自九十一年九月十九日起至返還前開占用土地
    之日止，按年給付二千六百零四元，為有理由，應予准許。逾此所為請求，為無
    理由，應予駁回。原審就超過上開應准許部分，為上訴人敗訴之判決，並為假執
    行及免為假執行之宣告，自有未洽，上訴意旨求予廢棄改判，為有理由。至於上
    開應准許部分，原審判為被上訴人勝訴之判決，並為假執行及免為假執行之宣告
    ，核無違誤，上訴意旨指摘原判決不當，求予廢棄，為無理由，應駁回其上訴。
六、本件判決基礎已臻明確，兩造其餘之攻擊防禦方法及訴訟資料經本院斟酌後，核
    與判決不生影響，無一一論述之必要，併予敘明之。
七、又因本件所訴訟標的金額未逾一百五十萬元，係不得上訴第三審之案件（民事訴
    訟法第四百三十六條之二第一項），本件經此判決後，即告確定，上訴人另聲明
    願供擔保免為假執行，核無必要，附此指明。
據上論結，本件上訴為一部有理由，一部無理由，依民事訴訟法第四百三十六條之一
第三項、第四百五十條、第四百四十九條第一項、第七十九條但書，判決如主文。
中      華      民      國    九十二    年      七      月    二十九    日
                            臺灣士林地方法院民事第二庭
~B審判長法官  李玉卿
~B法      官  陳玉曆
~B法      官  王本源
右為正本係照原本作成。
本判決不得上訴。
中      華      民      國    九十二    年      八      月      四      日
~B法院書記官  翁禎謙
~f0;
附表（新台幣）
┌──────────┬────────────────────┐
│占    有    期    間│計      算      式（元以下四捨五入）    │
├──────────┼────────────────────┤
│八十八年六月一日至  │200×310×4%×（1+1/12）＝2687          │
│八十九年六月三十日  │                                        │
├──────────┼────────────────────┤
│八十九年七月一日至九│210×310×4%×1/12×（27＋18/30）＝5989 │
│十一年九月十八日    │                                        │
├──────────┴────────────────────┤
│合計：八千六百七十六元                                        │
├──────────┬────────────────────┤
│九十一年九月十九日至│210×310×4%＝2604                      │
│返還土地之日        │                                        │
└──────────┴────────────────────┘


司法院資訊處製作；財團法人民間司法改革基金會備份。
